---
title: "Крок 1. Дані: завантаження та побудова аналітичного датасету"
subtitle: "Kyiv Public Transport — KSE Probability & Statistics"
lang: uk
format:
  html:
    toc: true
    code-fold: false
    embed-resources: true
execute:
  warning: false
  message: false
---

<!-- Код-скелет згенеровано з допомогою Claude (Anthropic), допрацьовано командою.
     Джерело даних: Портал даних Києва (Open Data Licence). -->

```{r}
#| label: setup
library(tidyverse)
library(tidytransit)
library(lubridate)
library(jsonlite)
library(here)
library(janitor)
```

## 1. Завантаження сирих даних

Дані вже завантажені 11.07.2026 і лежать у `data/raw`. Чанк нижче вимкнено
(`eval: false`) — увімкнути лише якщо треба перекачати свіжу версію.

```{r}
#| label: download
#| eval: false
urls <- c(
  gtfs_kyiv.zip =
    "https://data.kyivcity.gov.ua/dataset/rozklad-rukhu-miskoho-elektrychnoho-ta-avtomobilnoho-transportu-dep-transport/resource/58f0c3d0-9409-4de9-92c8-de4afa035efd/data/download",
  vehicles_kpt.json =
    "https://data.kyivcity.gov.ua/dataset/vidomosti-pro-transportni-zasoby-iaki-obsluhovuiut-pasazhyrski-avtobusni-troleibusni-t-dep-transport/resource/efad1f37-779d-4d8e-9d1e-3a6b345775d6/data/download",
  vehicles_marshrutky.csv =
    "https://data.kyivcity.gov.ua/dataset/vidomosti-pro-transportni-zasoby-iaki-obsluhovuiut-pasazhyrski-avtobusni-troleibusni-t-dep-transport/resource/a8a2b2c6-d709-45fa-ba5c-a42db698e20f/data/download",
  stops_kpt.json =
    "https://data.kyivcity.gov.ua/dataset/dani-pro-mistse-rozmishchennia-zupynok-miskoho-elektrychnoho-ta-avtomobilnoho-transpor-dep-transport/resource/269ffb2e-dac0-4978-9552-10d29a30724b/data/download"
)
dir.create(here("data", "raw"), recursive = TRUE, showWarnings = FALSE)
for (nm in names(urls))
  download.file(urls[[nm]], here("data", "raw", nm), mode = "wb", quiet = TRUE)
writeLines(paste("Downloaded:", Sys.time()), here("data", "raw", "download_log.txt"))
```

## 2. Читання GTFS і вибір розкладу буднього дня

```{r}
#| label: read-gtfs
gtfs <- read_gtfs(here("data", "raw", "gtfs_kyiv.zip"))
names(gtfs)
```

У `calendar` окремі service_id для буднів і вихідних. Аналізуємо **будній день**:

```{r}
#| label: services
count(gtfs$calendar, monday, saturday, sunday)

weekday_services <- gtfs$calendar |>
  filter(monday == 1) |>
  pull(service_id)
length(weekday_services)
```

## 3. Планові інтервали (headway)

Headway рахуємо на **першій контрольній точці** рейсу (`stop_sequence == 1` —
перевірено у файлі; опис порталу помилково каже «з 10»): це моменти
відправлення з кінцевої, різниці сусідніх відправлень = інтервали.

::: {.callout-warning}
Часи в GTFS бувають більші за 24:00 (рейси після півночі) — перевіряємо NA
після конвертації.
:::

```{r}
#| label: headways
dep <- gtfs$stop_times |>
  filter(stop_sequence == 1) |>
  inner_join(gtfs$trips, by = "trip_id") |>
  filter(service_id %in% weekday_services) |>
  mutate(dep_sec = as.numeric(hms(departure_time)))

sum(is.na(dep$dep_sec))   # очікуємо 0 або одиниці

headways <- dep |>
  arrange(route_id, direction_id, dep_sec) |>
  group_by(route_id, direction_id) |>
  mutate(headway_min = (dep_sec - lag(dep_sec)) / 60) |>
  ungroup() |>
  filter(!is.na(headway_min), headway_min > 0, headway_min < 120) |>
  mutate(
    hour = dep_sec %/% 3600,
    time_slot = case_when(
      hour %in% 7:9   ~ "ранковий пік",
      hour %in% 10:16 ~ "день",
      hour %in% 17:19 ~ "вечірній пік",
      TRUE            ~ "вечір/ніч"
    )
  ) |>
  group_by(route_id, direction_id, time_slot) |>
  summarise(
    sched_headway_min = mean(headway_min),
    sd_headway_min    = sd(headway_min),
    n_departures      = n(),
    .groups = "drop"
  )

nrow(headways)
```

**Санітарна перевірка (зробити руками!):** `route_desc` у `routes.txt` містить
планову частоту словами («Частота відправлення трамваїв 4-9 хв»). Звірити
3–4 маршрути з нашими числами:

```{r}
#| label: sanity
# TODO: обрати 3-4 route_id, порівняти sched_headway_min з route_desc
gtfs$routes |> select(route_id, route_short_name, route_desc) |> slice(1:3)
```

## 4. Атрибути маршрутів

### 4a. Тип транспорту

Опис порталу (1/2/3) суперечить файлу — дивимось на реальні значення:

```{r}
#| label: route-types
count(gtfs$routes, route_type)
# TODO: після перегляду виводу замапити коди у назви, напр.:
# route_types <- gtfs$routes |>
#   mutate(transport_type = case_when(route_type == 0 ~ "трамвай", ...))
```

### 4b. Кількість контрольних точок

```{r}
#| label: n-stops
n_stops <- gtfs$stop_times |>
  group_by(trip_id) |>
  summarise(n = max(stop_sequence)) |>
  inner_join(gtfs$trips, by = "trip_id") |>
  group_by(route_id) |>
  summarise(n_ctrl_points = max(n))
```

### 4c. Довжина маршруту

```{r}
#| label: route-length
# TODO: shapes_as_sf(gtfs$shapes) → sf::st_length() →
#       звести до route_id через trips (route_id ↔ shape_id), взяти max по маршруту
```

### 4d. Кількість ТЗ і провізна здатність

```{r}
#| label: vehicles
veh <- fromJSON(here("data", "raw", "vehicles_kpt.json")) |> as_tibble()
glimpse(veh)

# УВАГА: routeId буває "14,47" (кілька маршрутів через кому)
# TODO: veh |> separate_rows(routeId, sep = ",") |>
#   ... з'єднати з route_short_name із gtfs$routes ...
#   group_by(route) |> summarise(n_vehicles = n(), total_capacity = sum(capacity))
```

## 5. Фінальна аналітична таблиця

```{r}
#| label: final-table
# TODO: join: headways + типи (4a) + n_stops (4b) + довжина (4c) + vehicles (4d)
# Перевірити критерії курсу: >= 100 рядків, >= 4 корисні пояснювальні змінні,
# мікс категоріальних і кількісних. Скільки маршрутів випало через NA — задокументувати.
# write_csv(final, here("data", "processed", "analysis_table.csv"))
```

## Нотатки для звіту (Data Preparation)

- GTFS покриває лише КП «Київпастранс»; маршрутки — без розкладу.
- `stop_times` — лише контрольні точки (не всі зупинки).
- Відомі баги фіду з пропозицій громадян на порталі (дзеркальні напрямки —
  виправлено; частина тимчасових маршрутів відсутня) → до Discussion.
- Скільки рядків відфільтровано і чому (headway > 120 хв, NA тощо) — порахувати.
