---
title: "Крок 1. Дані: завантаження та побудова аналітичного датасету"
subtitle: "Kyiv Public Transport — KSE Probability & Statistics"
lang: uk
format:
  html:
    toc: true
    code-fold: false
    embed-resources: true
execute:
  warning: false
  message: false
---

<!-- Код-скелет згенеровано з допомогою Claude (Anthropic), допрацьовано командою.
     Джерело даних: Портал даних Києва (Open Data Licence). -->

```{r}
#| label: setup
library(tidyverse)
library(tidytransit)
library(lubridate)
library(jsonlite)
library(here)
library(janitor)
```

## 1. Завантаження сирих даних

::: {.callout-important}
**НЕ ЗАПУСКАТИ ЦЕЙ ЧАНК.** Дані вже завантажені 11.07.2026 і лежать у
`data/raw` (закомічені в git). Переходь одразу до секції 2.

Якщо колись справді треба перекачати: портал редіректить на http-адресу,
і стандартний завантажувач RStudio падає — тому тут `curl::curl_download()`,
а не `download.file()`. Альтернатива: відкрити лінк у браузері й покласти
файл у `data/raw` руками.
:::

```{r}
#| label: download
#| eval: false
library(curl)   # install.packages("curl") якщо нема
urls <- c(
  gtfs_kyiv.zip =
    "https://data.kyivcity.gov.ua/dataset/rozklad-rukhu-miskoho-elektrychnoho-ta-avtomobilnoho-transportu-dep-transport/resource/58f0c3d0-9409-4de9-92c8-de4afa035efd/data/download",
  vehicles_kpt.json =
    "https://data.kyivcity.gov.ua/dataset/vidomosti-pro-transportni-zasoby-iaki-obsluhovuiut-pasazhyrski-avtobusni-troleibusni-t-dep-transport/resource/efad1f37-779d-4d8e-9d1e-3a6b345775d6/data/download",
  vehicles_marshrutky.csv =
    "https://data.kyivcity.gov.ua/dataset/vidomosti-pro-transportni-zasoby-iaki-obsluhovuiut-pasazhyrski-avtobusni-troleibusni-t-dep-transport/resource/a8a2b2c6-d709-45fa-ba5c-a42db698e20f/data/download",
  stops_kpt.json =
    "https://data.kyivcity.gov.ua/dataset/dani-pro-mistse-rozmishchennia-zupynok-miskoho-elektrychnoho-ta-avtomobilnoho-transpor-dep-transport/resource/269ffb2e-dac0-4978-9552-10d29a30724b/data/download"
)
dir.create(here("data", "raw"), recursive = TRUE, showWarnings = FALSE)
for (nm in names(urls))
  curl::curl_download(urls[[nm]], here("data", "raw", nm))
writeLines(paste("Downloaded:", Sys.time()), here("data", "raw", "download_log.txt"))
```

## 2. Читання GTFS і вибір розкладу буднього дня

```{r}
#| label: read-gtfs
gtfs <- read_gtfs(here("data", "raw", "gtfs_kyiv.zip"))
names(gtfs)
```

У `calendar` окремі service_id для буднів і вихідних. Аналізуємо **будній день**:

```{r}
#| label: services
count(gtfs$calendar, monday, saturday, sunday)

weekday_services <- gtfs$calendar |>
  filter(monday == 1) |>
  pull(service_id)
length(weekday_services)
```

## 3. Планові інтервали (headway)

Headway рахуємо на **першій контрольній точці** рейсу (`stop_sequence == 1` —
перевірено у файлі; опис порталу помилково каже «з 10»): це моменти
відправлення з кінцевої, різниці сусідніх відправлень = інтервали.

::: {.callout-warning}
Часи в GTFS бувають більші за 24:00 (рейси після півночі) — перевіряємо NA
після конвертації.
:::

```{r}
#| label: headways
dep <- gtfs$stop_times |>
  filter(stop_sequence == 1) |>
  inner_join(gtfs$trips, by = "trip_id") |>
  filter(service_id %in% weekday_services) |>
  mutate(dep_sec = as.numeric(hms(departure_time)))

sum(is.na(dep$dep_sec))   # очікуємо 0 або одиниці

headways <- dep |>
  arrange(route_id, direction_id, dep_sec) |>
  group_by(route_id, direction_id) |>
  mutate(headway_min = (dep_sec - lag(dep_sec)) / 60) |>
  ungroup() |>
  filter(!is.na(headway_min), headway_min > 0, headway_min < 120) |>
  mutate(
    hour = dep_sec %/% 3600,
    time_slot = case_when(
      hour %in% 7:9   ~ "ранковий пік",
      hour %in% 10:16 ~ "день",
      hour %in% 17:19 ~ "вечірній пік",
      TRUE            ~ "вечір/ніч"
    )
  ) |>
  group_by(route_id, direction_id, time_slot) |>
  summarise(
    sched_headway_min = mean(headway_min),
    sd_headway_min    = sd(headway_min),
    n_departures      = n(),
    .groups = "drop"
  )

nrow(headways)
```

**Санітарна перевірка (зробити руками!):** `route_desc` у `routes.txt` містить
планову частоту словами («Частота відправлення трамваїв 4-9 хв»). Звірити
3–4 маршрути з нашими числами:

Перевірено 12.07.2026 на 5 маршрутах усіх трьох типів (див. `report/notes.md`):
трамвай 1 (4–9 хв ✔), трамвай 11 (16–27 ✔), трамвай 12 (11–17 ⚠ частково —
напрямок 1 дає ~22–24, ймовірно неповнота рейсів у фіді → Discussion),
тролейбус 16 (16–20 ✔), автобус 49 (30 ✔).

```{r}
#| label: sanity
validation_routes <- c("1_1", "1_36", "1_37", "2_12", "3_100")

gtfs$routes |>
  filter(route_id %in% validation_routes) |>
  select(route_id, route_short_name, route_desc)

headways |>
  filter(route_id %in% validation_routes) |>
  arrange(route_id, direction_id, time_slot)
```

## 4. Атрибути маршрутів

### 4a. Тип транспорту

Опис порталу (1/2/3) суперечить файлу — дивимось на реальні значення:

Перевірено 12.07.2026: у файлі стандартні GTFS-коди — 0 = трамвай (17),
3 = автобус (99), 11 = тролейбус (44). Опис порталу (1/2/3) — неправильний.

```{r}
#| label: route-types
count(gtfs$routes, route_type)

route_types <- gtfs$routes |>
  mutate(transport_type = case_when(
    route_type == 0  ~ "трамвай",
    route_type == 3  ~ "автобус",
    route_type == 11 ~ "тролейбус"
  )) |>
  select(route_id, route_short_name, transport_type)

count(route_types, transport_type)   # перевірка: без NA
```

### 4b. Кількість контрольних точок

```{r}
#| label: n-stops
n_stops <- gtfs$stop_times |>
  group_by(trip_id) |>
  summarise(n = max(stop_sequence)) |>
  inner_join(gtfs$trips, by = "trip_id") |>
  group_by(route_id) |>
  summarise(n_ctrl_points = max(n))
```

### 4c. Довжина маршруту

```{r}
#| label: route-length
# TODO: shapes_as_sf(gtfs$shapes) → sf::st_length() →
#       звести до route_id через trips (route_id ↔ shape_id), взяти max по маршруту
```

### 4d. Кількість ТЗ і провізна здатність

Особливості даних (перевірено на файлі 12.07.2026): `routeId` — це *номер*
маршруту (= `route_short_name`), буває списком через кому ("14,47");
номер не унікальний між типами (трамвай 14 ≠ тролейбус 14), тому джойн
по парі (номер + тип). Тип ТЗ — з `bodyType` (7 значень, мапляться за
префіксом). Беремо лише статус «Використовується» (1036 з 1291 ТЗ);
`capacity` заповнена для всіх.

```{r}
#| label: vehicles
veh <- fromJSON(here("data", "raw", "vehicles_kpt.json")) |> as_tibble()
count(veh, bodyType, status) |> arrange(desc(n))

veh_long <- veh |>
  filter(status == "Використовується") |>
  separate_rows(routeId, sep = ",") |>
  mutate(
    routeId = str_trim(routeId),
    transport_type = case_when(
      str_detect(bodyType, "^Трамвай")   ~ "трамвай",
      str_detect(bodyType, "^Тролейбус") ~ "тролейбус",
      str_detect(bodyType, "^Автобус")   ~ "автобус"
    )
  )

veh_by_route <- veh_long |>
  group_by(routeId, transport_type) |>
  summarise(
    n_vehicles     = n_distinct(uid),
    total_capacity = sum(capacity, na.rm = TRUE),
    .groups = "drop"
  )

route_types_veh <- route_types |>
  left_join(veh_by_route,
            by = c("route_short_name" = "routeId", "transport_type"))

# Перевірка покриття: очікуємо ~98% (без ТЗ лише тимчасові маршрути 1т/3т/4т)
mean(!is.na(route_types_veh$n_vehicles))
route_types_veh |> filter(is.na(n_vehicles))
```

Методологічна нотатка: ТЗ, закріплений за кількома маршрутами, врахований
у кожному з них — `total_capacity` це «доступна маршруту» місткість, а не
сума unique-парку міста.

## 5. Фінальна аналітична таблиця

```{r}
#| label: final-table
final <- headways |>
  left_join(route_types_veh, by = "route_id") |>
  left_join(n_stops, by = "route_id") |>
  mutate(peak = time_slot %in% c("ранковий пік", "вечірній пік"))
# TODO (неділя): + route_length_km з чанка route-length

nrow(final)                      # критерій курсу: >= 100 (очікуємо ~1200)
count(final, transport_type)     # без NA
count(final, time_slot, peak)
mean(is.na(final$n_vehicles))    # частка рядків без даних про ТЗ — у звіт

dir.create(here("data", "processed"), showWarnings = FALSE)
write_csv(final, here("data", "processed", "analysis_table.csv"))
```

Критерії курсу: рядків ≥ 100 ✓; пояснювальні змінні — transport_type,
time_slot/peak (категоріальні), n_vehicles, total_capacity, n_ctrl_points
(кількісні) ✓; мікс типів ✓; залежні — sched_headway_min, sd_headway_min.

## 6. Дані для H4: провізна здатність по районах

Полігони районів не потрібні: кожна зупинка у `stops_kpt.json` має код
КАТОТТГ району (розшифровка 10 кодів — `data/raw/katottg_districts.csv`;
коди `UA32...` — приміські, виключаємо). Контрольні точки GTFS прив'язуємо
до району через найближчу зупинку (ID між наборами збігаються лише на ~39%,
тому по координатах). Capacity маршруту ділиться між районами пропорційно
частці його контрольних точок у районі.

```{r}
#| label: h4-data
library(sf)

districts_map <- read_csv(here("data", "raw", "katottg_districts.csv"))

stops_kpt <- fromJSON(here("data", "raw", "stops_kpt.json")) |> as_tibble() |>
  filter(str_starts(CATUTTC, "UA80")) |>
  left_join(districts_map, by = c("CATUTTC" = "katottg"))

# перевірка мапінгу: назви зупинок мають відповідати своєму району
stops_kpt |> group_by(district) |> slice(1:3) |> select(district, label)

g_sf <- gtfs$stops |>
  mutate(across(c(stop_lat, stop_lon), as.numeric)) |>
  st_as_sf(coords = c("stop_lon", "stop_lat"), crs = 4326)
k_sf <- st_as_sf(stops_kpt, coords = c("lon", "lat"), crs = 4326)
gtfs_stops_d <- gtfs$stops |>
  mutate(district = stops_kpt$district[st_nearest_feature(g_sf, k_sf)])

capacity_by_district <- gtfs$stop_times |>
  inner_join(gtfs$trips, by = "trip_id") |>
  distinct(route_id, stop_id) |>
  left_join(gtfs_stops_d |> select(stop_id, district), by = "stop_id") |>
  count(route_id, district) |>
  group_by(route_id) |> mutate(share = n / sum(n)) |> ungroup() |>
  left_join(route_types_veh |> select(route_id, total_capacity), by = "route_id") |>
  group_by(district) |>
  summarise(capacity = sum(total_capacity * share, na.rm = TRUE)) |>
  arrange(desc(capacity))
capacity_by_district

write_csv(capacity_by_district, here("data", "processed", "capacity_by_district.csv"))
```

Контрольні цифри (незалежний перерахунок тієї самої логіки на Python,
12.07): Деснянський ≈66.2 тис (13.4%), Дніпровський ≈65.9 тис (13.3%),
Шевченківський 12.7%, Подільський 11.3%, Солом'янський 10.4%, Оболонський
10.0%, Голосіївський 9.1%, Святошинський 8.6%, **Дарницький 7.1%**,
Печерський 4.0%. Якщо ваші числа з точністю до ~1 в.п. такі — все зійшлося.

## Нотатки для звіту (Data Preparation)

- GTFS покриває лише КП «Київпастранс»; маршрутки — без розкладу.
- `stop_times` — лише контрольні точки (не всі зупинки).
- Відомі баги фіду з пропозицій громадян на порталі (дзеркальні напрямки —
  виправлено; частина тимчасових маршрутів відсутня) → до Discussion.
- Скільки рядків відфільтровано і чому (headway > 120 хв, NA тощо) — порахувати.
