---
title: "Крок 2. EDA, статистичні тести та візуалізації"
subtitle: "Kyiv Public Transport — KSE Probability & Statistics"
lang: uk
format:
  html:
    toc: true
    embed-resources: true
execute:
  warning: false
  message: false
---

<!-- Скелет згенеровано з допомогою Claude (Anthropic). Тести пишемо самі:
     схема кожної гіпотези = діагностика → вибір тесту → p-value → висновок словами.
     Використовуємо ЛИШЕ методи курсу (лекції 6–10). -->

```{r}
#| label: setup
library(tidyverse)
library(here)

d <- read_csv(here("data", "processed", "analysis_table.csv"))
glimpse(d)
```

## EDA

Мета — обґрунтувати вибір тестів у Methodology (скошеність → рангові тести).

```{r}
#| label: eda
# TODO:
# 1) summary(d)
# 2) гістограма sched_headway_min (загалом і по time_slot)
# 3) boxplot по типах транспорту
# 4) 5 речень висновків: чи скошений розподіл? викиди? розміри груп?
```

## H1. Пік vs непік (Лекції 6, 7, 9)

```{r}
#| label: h1
# 1) Діагностика по групах: shapiro.test(), qqnorm() + qqline()
# 2) Нормально  -> t.test(sched_headway_min ~ peak)
#    Скошено    -> wilcox.test(sched_headway_min ~ peak)   # Mann–Whitney
# 3) Висновок словами + чому обрано саме цей тест
# TODO
```

## H2. Слоти та типи транспорту (Лекція 9)

```{r}
#| label: h2
# kruskal.test(sched_headway_min ~ time_slot); те саме по transport_type
# якщо значущо -> pairwise.wilcox.test(..., p.adjust.method = "holm")
# TODO
```

## H3. Тип транспорту × категорія частоти (Лекція 8)

```{r}
#| label: h3
# на пікових слотах:
# freq_cat <- cut(sched_headway_min, c(0, 10, 20, Inf),
#                 labels = c("частий", "середній", "рідкісний"))
# table(transport_type, freq_cat) |> chisq.test()
# перевірити $expected >= 5; інакше об'єднати категорії
# TODO
```

## H4. Провізна здатність vs населення районів (Лекція 8)

Вхідні дані готуються в `01_data_preparation.qmd` (секція 6 →
`data/processed/capacity_by_district.csv`): район кожної зупинки береться
з коду КАТОТТГ у `stops_kpt.json` (полігони не потрібні), capacity маршруту
ділиться між районами пропорційно частці його контрольних точок. Тут —
лише тест.

```{r}
#| label: h4
cap_d <- read_csv(here("data", "processed", "capacity_by_district.csv"))

# Населення районів: створити руками data/raw/population_districts.csv
# (колонки: district, population; назви районів ТОЧНО як у cap_d)
# з офіційної статистики (Держстат / сайт КМДА). ДЖЕРЕЛО процитувати у звіті!
pop <- read_csv(here("data", "raw", "population_districts.csv"))

d4 <- inner_join(cap_d, pop, by = "district")
stopifnot(nrow(d4) == 10)   # якщо менше — не збіглися назви районів

# H0: capacity розподілена пропорційно населенню (Лекція 8, GoF)
test4 <- chisq.test(x = d4$capacity, p = d4$population / sum(d4$population))
test4

# стандартизовані залишки: «+» переобслужені, «−» недообслужені райони
d4 <- d4 |> mutate(stdres = round(test4$stdres, 1)) |> arrange(stdres)
d4
```

### Перевірка робастності: чи компенсує дисбаланс метро?

Наші дані покривають лише наземний транспорт. З відкритої схеми метро
(набір «Розклад руху», ресурс `underground`) витягнуто всі 52 станції та
прив'язано до районів через найближчу зупинку —
`data/processed/metro_stations_by_district.csv`.

```{r}
#| label: h4-metro
metro <- read_csv(here("data", "processed", "metro_stations_by_district.csv"))
d4m <- d4 |> left_join(metro, by = "district") |>
  mutate(metro_per_100k = metro_stations / population * 1e5)

d4m |> select(district, stdres, metro_stations, metro_per_100k)

# якби місто компенсувало дефіцит наземного транспорту метром,
# кореляція була б відчутно ВІД'ЄМНОЮ
cor(d4m$stdres, d4m$metro_per_100k, method = "spearman")
```

```{r}
#| label: h4-fig
#| fig-width: 9
#| fig-height: 5.5
d4m |>
  ggplot(aes(x = reorder(district, stdres), y = stdres, fill = stdres > 0)) +
  geom_col(show.legend = FALSE) +
  geom_text(aes(label = paste0("М: ", metro_stations),
                y = ifelse(stdres > 0, stdres + 14, stdres - 14)), size = 3.4) +
  scale_fill_manual(values = c("firebrick", "steelblue")) +
  coord_flip() +
  labs(title = "Дисбаланс планової провізної здатності відносно населення",
       subtitle = "Стандартизовані залишки chi-square тесту: «−» недообслужені, «+» переобслужені.\nМ: n — кількість станцій метро в районі (метро дисбаланс не компенсує)",
       x = NULL, y = "Стандартизований залишок",
       caption = "Дані: Портал даних Києва (GTFS, реєстр ТЗ, схема метро); населення — ГУ статистики у м. Києві, 2022") +
  theme_minimal(base_size = 13)
```

**Інтерпретація.** Ми перевіряли, чи відповідає розподіл планової провізної
здатності наземного транспорту по районах Києва розподілу населення цих
районів (chi-square goodness-of-fit; населення — проксі попиту, оскільки
дані валідацій квитків не публікуються). Гіпотезу про пропорційність
відхилено (χ² = 53 820, df = 9, p < 2.2·10⁻¹⁶), причому дисбаланс
двобічний: великі спальні райони недообслужені — Дарницький має 11.8%
населення міста, але лише 7.1% провізної здатності (stdres −102), за ним
Святошинський (−65) і Солом'янський (−56), — тоді як центральні
Шевченківський (+155) і Подільський (+114), де живе по ~7% киян, отримують
по 11–13% здатності. Ми перевірили, чи компенсується цей дисбаланс метром:
рангова кореляція Спірмена між залишками тесту та кількістю станцій метро
на 100 тис. мешканців становить лише 0.08, тобто систематичної компенсації
немає — Святошинський і Солом'янський у дефіциті за обома видами
транспорту; єдиний виняток — Печерський, чий наземний дефіцит
перекривається найбільшою в місті щільністю метро. Зауважимо: за такого
обсягу вибірки (сотні тисяч пасажиромісць) статистично значущим стало б
навіть незначне відхилення від пропорційності, тому інформативним тут є
не саме p-value, а знак і величина стандартизованих залишків.

## H5. Чи є headway експоненційним? (Лекція 7)

```{r}
#| label: h5
# один тип транспорту, один слот:
# lambda <- 1 / mean(h)
# ks.test(h, "pexp", rate = lambda)
# графік: ECDF проти теоретичної CDF
# у Discussion: lambda оцінена з тих самих даних -> p-value наближене
# TODO
```

## Бонус. Bootstrap-CI різниці середніх (Лекція 10)

```{r}
#| label: bootstrap
# 5000 ресемплів різниці mean(пік) - mean(непік) -> percentile CI
# порівняти висновок із H1
# TODO
```

## Фінальні візуалізації (2 штуки, ідеальні)

```{r}
#| label: final-viz
#| fig-width: 9
#| fig-height: 6
# 1) choropleth: capacity на 1000 мешканців по районах (geom_sf + scale_fill_viridis_c)
# 2) boxplot/violin: headway по слотах × тип транспорту (facet_wrap)
# Вимоги: theme_minimal(), українські підписи осей з одиницями,
#         заголовок-висновок, джерело даних у caption
# TODO
```
