---
title: "Крок 3 (бонус). План vs факт: пілот на realtime GPS-даних"
subtitle: "Kyiv Public Transport — KSE Probability & Statistics"
lang: uk
format:
  html:
    toc: true
    embed-resources: true
execute:
  warning: false
  message: false
---

<!-- Код згенеровано з допомогою Claude (Anthropic), допрацьовано командою.
     Передумови: збирач R/collect_realtime.R відпрацював (362 знімки,
     нд 09:58 - пн 09:17), python scripts/parse_realtime.py склав знімки
     у data/processed/realtime_positions.csv. -->

**Ідея пілоту:** ядро проєкту аналізує *плановий* розклад. Тут ми на трьох
маршрутах (тих самих, на яких валідували методику: трамвай 1, тролейбус 16,
автобус 49) перевіряємо, наскільки фактичний рух у **понеділковий ранковий
пік** відповідає плану. Фактичне прибуття на кінцеву відновлюємо з
GPS-знімків (крок полінгу 2 хв → похибка ±2 хв на подію).

```{r}
#| label: setup
library(tidyverse)
library(lubridate)
library(here)
library(geosphere)   # install.packages("geosphere") якщо нема

rt <- read_csv(here("data", "processed", "realtime_positions.csv")) |>
  mutate(dt = as_datetime(timestamp, tz = "Europe/Kyiv"))

range(rt$dt)                 # очікуємо: нд ~09:58 → пн ~09:17
n_distinct(rt$vehicle_id)    # ~800 машин
n_distinct(rt$route_id)      # ~163 маршрути
```

## 1. Пілотні маршрути, кінцеві та планові інтервали

Кінцева кожного напрямку = перша контрольна точка рейсу (stop_sequence == 1),
виводимо її прямо з GTFS-файлів. Плановий інтервал ранкового піку беремо з
нашої ж аналітичної таблиці.

```{r}
#| label: terminals
pilots <- c("1_1", "2_12", "3_100")   # трамвай 1, тролейбус 16, автобус 49

trips      <- read_csv(here("data", "raw", "gtfs", "trips.txt"))
stop_times <- read_csv(here("data", "raw", "gtfs", "stop_times.txt"))
stops      <- read_csv(here("data", "raw", "gtfs", "stops.txt"))

# У маршрутів є варіантні рейси (виїзди з депо, скорочені рейси) — кожен
# дає свою "першу зупинку". Основна кінцева напрямку = та, з якої стартує
# НАЙБІЛЬШЕ рейсів (модальна перша зупинка).
terminals <- stop_times |>
  filter(stop_sequence == 1) |>
  inner_join(trips, by = "trip_id") |>
  filter(route_id %in% pilots) |>
  count(route_id, direction_id, stop_id) |>
  group_by(route_id, direction_id) |>
  slice_max(n, n = 1, with_ties = FALSE) |>
  ungroup() |>
  left_join(stops, by = "stop_id")
terminals   # має бути рівно 6 рядків: 3 маршрути × 2 напрямки

plan <- read_csv(here("data", "processed", "analysis_table.csv")) |>
  filter(route_id %in% pilots, time_slot == "ранковий пік") |>
  select(route_id, direction_id, plan_headway = sched_headway_min)
plan
```

## 2. Детекція прибуттів на кінцеву

Машина «прибула», коли перейшла зі стану «зовні» у стан «всередині»
радіуса 200 м. Стан скидається на «зовні» лише після відходу > 450 м —
інакше машина, що стоїть на кінцевій, генерувала б фальшиву подію кожні
2 хв. Важливо: це саме *становий автомат*, а не просте порівняння з
попередньою точкою — при повільному під'їзді (~10 км/год ≈ 330 м за пінг)
машина часто «приземляється» в кільце 200–450 м, і правило
`lag(dist) > 450` пропускало б такі прибуття (гістерезис).

```{r}
#| label: arrivals-fn
arrivals_at <- function(rt_route, term_lat, term_lon) {
  rt_route |>
    arrange(vehicle_id, timestamp) |>
    mutate(dist = distHaversine(cbind(lon, lat), c(term_lon, term_lat))) |>
    group_by(vehicle_id) |>
    mutate(
      inside = purrr::accumulate(
        dist, .init = FALSE,
        \(state, d) if (d < 200) TRUE else if (d > 450) FALSE else state
      )[-1],
      arrival = inside & !lag(inside, default = FALSE)
    ) |>
    ungroup() |>
    filter(arrival) |>
    arrange(dt) |>
    pull(dt)
}
```

## 3. Фактичні інтервали за понеділковий ранковий пік

```{r}
#| label: actual-headways
win <- rt |> filter(dt >= ymd_hm("2026-07-13 06:45", tz = "Europe/Kyiv"))

results <- list()
for (i in seq_len(nrow(terminals))) {
  t <- terminals[i, ]
  arr <- arrivals_at(win |> filter(route_id == t$route_id),
                     t$stop_lat, t$stop_lon)
  hw <- diff(as.numeric(arr) / 60)          # хвилини між прибуттями
  hw <- hw[hw > 2 & hw < 90]                # дублі полінгу та розриви — геть
  results[[i]] <- tibble(
    route_id = t$route_id, direction_id = t$direction_id,
    n_arrivals = length(arr),
    fact_mean = mean(hw), fact_median = median(hw),
    headways = list(hw)
  )
}
actual <- bind_rows(results)

comparison <- actual |>
  left_join(plan, by = c("route_id", "direction_id")) |>
  select(route_id, direction_id, n_arrivals,
         fact_mean, fact_median, plan_headway)
comparison |> knitr::kable(digits = 1,
  caption = "Факт vs план: інтервали ранкового піку, понеділок 13.07.2026")
```

Контроль коректності: незалежний перерахунок цього ж пайплайна іншим
інструментом (Python) дав: трамвай 1 — факт ~7.3–7.5 хв; тролейбус 16 —
~15.0–16.9 хв; автобус 49 — лише 2–3 інтервали. Розбіжність понад ±0.5 хв —
сигнал шукати помилку.

## 4. Формальний тест (Wilcoxon signed-rank, лекція 10)

Чи відрізняються фактичні інтервали трамвая 1 від планового значення?
Односторонній тест: факт *більший* за план.

```{r}
#| label: wilcoxon
hw_tram1 <- actual |>
  filter(route_id == "1_1") |>
  pull(headways) |> unlist()

plan_tram1 <- plan |>
  filter(route_id == "1_1") |>
  summarise(m = mean(plan_headway)) |> pull(m)

wilcox.test(hw_tram1, mu = plan_tram1, alternative = "greater")
```

## 5. Результати пілота

Зафіксовані значення (понеділок 13.07.2026, ранковий пік):

- Трамвай 1: факт 7.3–7.6 хв vs план 4.8–5.8 хв (25–28 прибуттів на
  напрямок); Wilcoxon signed-rank проти планового значення 5.29 хв:
  V = 531, p = 0.0035 (однобічний, «факт більший»).
- Тролейбус 16 (кінцева «вул. Мрії»): факт 16.9 / медіана 15.8 хв vs план
  16.0 хв (9 прибуттів). Кінцева «Майдан Незалежності»: 4 прибуття,
  медіана 12.9 vs план 13.6 (середнє 30.2 роздуте одним розривом — для
  малих n орієнтир медіана).
- Автобус 49: по 2 прибуття на напрямок — недостатньо для висновку.

Обмеження: один ранок; крок полінгу 2 хв (±2 хв на подію); радіусна
детекція прибуттів (гістерезис 200/450 м); ties у Wilcoxon через
квантування часу → нормальна апроксимація.

[Опційно, 2 речення інтерпретації — АРСЕН: що це каже про довіру до
плану? Каркас: «Пілот показує, що план ___: тролейбус 16 ___, тоді як
трамвай 1 у пік ___. Втім, один ранок спостережень ___.»]
