---
title: "Крок 3 (бонус). План vs факт: пілот на добових GPS-даних"
subtitle: "Kyiv Public Transport — KSE Probability & Statistics"
lang: uk
format:
  html:
    toc: true
    embed-resources: true
execute:
  warning: false
  message: false
---

<!-- Скелет згенеровано з допомогою Claude (Anthropic).
     БОНУС-частина: якщо не встигаємо — дропаємо без жалю, ядро проєкту не залежить. -->

Передумови: збирач `R/collect_realtime.R` пропрацював ≥ 24 год, і виконано
`python scripts/parse_realtime.py`, який склав усі .pb-знімки в
`data/processed/realtime_positions.csv`.

```{r}
#| label: setup
library(tidyverse)
library(lubridate)
library(here)

rt <- read_csv(here("data", "processed", "realtime_positions.csv")) |>
  mutate(dt = as_datetime(timestamp, tz = "Europe/Kyiv"))

n_distinct(rt$vehicle_id); n_distinct(rt$route_id); range(rt$dt)
```

## Вибір пілотних маршрутів

Беремо 2–3 маршрути з чіткою кінцевою та частим рухом (щоб за добу
набралося досить прибуттів).

```{r}
#| label: pick-routes
rt |> count(route_id, sort = TRUE) |> head(10)
# TODO: обрати 2-3 route_id; знайти координати їх кінцевих у gtfs$stops
```

## Фактичні headway на кінцевій

Момент «прибуття на кінцеву» = перший запис ТЗ у радіусі ~150 м від кінцевої.

```{r}
#| label: actual-headways
# TODO:
# 1) відфільтрувати rt по обраному route_id
# 2) відстань до кінцевої: sf::st_distance() або наближено за формулою
#    haversine; залишити точки < 150 м
# 3) для кожного vehicle_id узяти перший момент появи в радіусі -> "прибуття"
# 4) відсортувати прибуття, diff() -> фактичні headway
```

## Порівняння з плановими

::: {.callout-important}
Збір ішов у **вихідні** — порівнюємо з розкладом вихідного дня
(service_id, де saturday = 1 / sunday = 1), а не буднього!
:::

```{r}
#| label: compare
# TODO:
# 1) планові headway цих маршрутів на вихідний service_id (код із 01_data_preparation.qmd)
# 2) діагностика нормальності -> t.test() або wilcox.test(): факт vs план
# 3) один графік: розподіл фактичних headway + вертикальна лінія планового середнього
```

## Висновок для звіту

Чесно: це пілот на **одному вихідному дні**, GPS має шум, покриття фіду
неповне. 2–3 речення в Discussion.
